【裁判字號】    97,訴,1725
【裁判日期】    970707
【裁判案由】    違反毒品危害防制條例
【裁判全文】
臺灣彰化地方法院刑事判決              97年度訴字第1725號
公  訴  人  臺灣彰化地方法院檢察署檢察官
被      告  甲○○
上列被告因違反毒品危害防制條例案件，經檢察官提起公訴（97
年度毒偵字第2229號），本院逕以簡式審判程序判決如下：
    主  文
甲○○施用第一級毒品，累犯，處有期徒刑拾月；又施用第二級
毒品，累犯，處有期徒刑陸月。應執行有期徒刑壹年。
    犯罪事實及理由
一、犯罪事實部分：
    甲○○前曾於民國90年間，因違反毒品危害防制條例案件，
    經本院以90年度斗簡字第58號判處有期徒刑4 月確定；復於
    91年間因連續施用第2 級毒品案件，經本院以91年度易字第
    295 號，判處有期徒刑5 月確定後，2 罪接續執行，於92年
    7 月12日因縮刑期滿執行完畢。其前於90年間因施用毒品案
    件，經本院以90年度毒聲字第75號裁定令入戒治處所施以強
    制戒治，並以90年度毒聲字第3379號裁定停止戒治付保護管
    束，並以91年度毒聲字第253 號裁定撤銷停止戒治令入戒治
    處所執行所餘之強制戒治期間，已於91年10月21日強制戒治
    執行完畢釋放。詎其不知悔改，於前開強制戒治期滿釋放後
    5 年內之93年間，即再因施用第一、二級毒品案件，經本院
    以94年度訴字第16號，判處應執行有期徒刑1 年4 月確定後
    ，復基於施用第一級毒品海洛因之犯意，於97年4 月30日晚
    上8 時至9 時間某時，在其當時位於臺北縣板橋市○○○路
    29巷3 弄10號3 樓住處內，以將海洛因摻入香煙內燒烤吸煙
    方式，施用第一級毒品海洛因1 次；其另基於施用第二級毒
    品甲基安非他命之犯意，於前揭時、地，以將甲基安非他命
    置入其友人所有之玻璃球內燒烤吸煙方式，施用第二級毒品
    甲基安非他命1 次。嗣因甲○○另案遭通緝，經警於97年 5
    月2 日下午6 時25分，在臺北市○○路底水門口當場逮捕，
    經其同意採尿送驗後，呈嗎啡及甲基安非他命陽性反應，始
    查知上情。
二、被告甲○○於本院準備程序中，就上揭犯罪事實均為有罪之
    陳述，且所犯係死刑、無期徒刑、最輕本刑為3 年以上有期
    徒刑以外之罪，經本院合議庭依刑事訴訟法第273 條之1 第
    1 項之規定，裁定由受命法官1 人獨任進行簡式審判程序。
三、本案證據：
    (一)臺北市政府警察局偵辦毒品案件尿液檢體委驗單1 紙（見
      毒偵卷第9頁）。
    (二)臺灣尖端先進生技醫藥股份有限公司97年5 月9 日濫用藥
      物檢驗報告1紙（見偵卷第8頁）。
    (三)被告於本院之自白。
    (四)臺灣高等法院被告前案紀錄表。
四、按觀察、勒戒或強制戒治執行完畢釋放後， 5年內再犯毒品
    危害防制條例第10條之罪，即應直接依法追訴判決，固毋庸
    再行該條例針對「初犯」所規定之觀察、勒戒或強制戒治等
    治療程序，然若係於觀察、勒戒或強制戒治執行完畢釋放後
    ，5年後再犯第10條之罪者，則應重新依該條例第20條第1項
    、第2 項關於「初犯」之規定，先行送觀察、勒戒，並依其
    觀察、勒戒結果有無繼續施用毒品傾向，以定其是否施以強
    制戒治之治療程序，再於上開治療程序執行完畢後始由檢察
    官為不起訴處分，而非直接加以追訴處罰，此觀諸現行生效
    施行之毒品危害防制條例（於92年7月9日修正公布、自93年
    1月9日施行）第20條、第23條之規定甚明。而考諸前開毒品
    危害防制條例之修正理由主要係認觀察、勒戒或強制戒治後
    5 年後再犯者，顯見前所實施之觀察、勒戒或強制戒治已足
    以遮斷其施用毒品之癮，為期自新及協助其斷除毒癮，對此
    5年後再犯者仍適用初犯之規定（即該條例第20條第3項之規
    定），即先經觀察、勒戒、強制戒治之程序【見該條例第20
    條修法理由5第3項修正理由(二)】，且為配合簡化施用毒品犯
    之刑事處遇程序，並鑑於經觀察、勒戒或強制戒治執行完畢
    釋放後 5年內再犯者，其再犯率甚高，原據以實施之觀察勒
    戒及強制戒治既已無法收其實效，自應施以刑事處遇【見該
    條例第23條修正理由三(二)】，凡此俱見現行毒品危害防制條
    例於修正時刪除修正前二犯及三犯之規定，一改修法前繁雜
    之處遇程序，僅將施用毒品犯簡化區分為初犯、再犯外，並
    認施用毒品者係屬病患性犯人，以觀察、勒戒戒除其身癮，
    併以強制戒治方式祛除心癮之措施。由是觀之，現行毒品危
    害防制條例仍採「刑罰處遇程序」與「治療之保安處分程序
    」二者併行之方式，並將施用毒品者區分為「初犯」與「再
    犯」之不同，詳言之，倘毒品施用者係前經觀察、勒戒或強
    制戒制等治療程序執行完畢 5年後，始再施用毒品之「初犯
    」，因認前所執行之觀察、勒戒或強制戒治足收戒除毒癮之
    效，自應重新先經觀察、勒戒或強制戒治等治療程序，並於
    治療程序執行完畢後由檢察官直接為不起訴處分，毋庸對之
    追訴處罰，反觀，在「再犯」之情形，因其先前所為治療程
    序顯未能收祛除毒癮之實效，且考量施用毒品者之再犯率偏
    高，乃簡化其刑事處遇程序，而對之直接追訴處罰，不再施
    以保安處分之治療程序，是現行毒品危害防制條例所採「初
    犯」與「再犯」之界分，已揚棄過去修正前毒品危害防制條
    例所採一、二、三犯之判斷標準及處遇程序，且側重於觀察
    、勒戒或強制戒治等治療程序是否確實收其成效。因之，對
    於所謂「初犯」與「再犯」之區別，除應視其是否於觀察、
    勒戒或強制戒治執行完畢釋放後， 5年後再犯者外，尚應兼
    顧其前次所施予觀察、勒戒、強制戒治程序之成效以資判斷
    ，如此方能貫徹現行毒品危害防制條例之修正立法意旨，且
    細繹現行毒品危害防制條例第20條、第23條之立法理由可知
    ，所謂「再犯」應係指依該條例規定執行觀察、勒戒、強制
    戒治完畢釋放，再犯施用毒品罪者均屬之（見該條例第20條
    修法理由二後段），是對於現行毒品危害防制條例第20條第
    3項規定「觀察、勒戒或強制戒治執行完畢後， 5年後再犯」
    之解釋，自應限於該施用毒品之行為人於觀察、勒戒或強制
    戒治執行完畢後 5年內均未再有任何施用毒品之犯行，始足
    當之，茍其施用毒品之犯行，前經觀察、勒戒或強制戒治執
    行完畢後， 5年內曾因再犯施用第一、二級毒品之行為，而
    經法院判處刑罰之處遇程序確定者，縱其係於觀察、勒戒或
    強制戒治執行完畢 5年後復為施用毒品者（即修正前毒品危
    害防制條例所稱之三犯或三犯以上），因其於治療程序之保
    安處分執行完畢 5年內，既仍有繼續施用毒品之犯行，即難
    認前所執行之治療程序有何戒除其身心毒癮之成效可言，自
    不得僅憑該次施用毒品犯行係在前次執行治療程序之保安處
    分完畢後， 5年後再犯一端，即依現行毒品危害防制條例第
    20條第3項規定，逕認為「初犯」，而適用同條第 1、2項之
    觀察、勒戒或強制戒治等治療程序，否則無異使接受治療程
    序執行成效不彰，而屢犯施用毒品罪之行為人，僅因其施用
    毒品行為與前次觀察、勒戒或強制戒治完畢之時間相距已逾
    5 年，反得循初犯之保安處分程序，獲邀寬典，不啻與前揭
    毒品危害防制條例之修法初衷背道而馳，是就此情形，仍應
    認屬「再犯」之範疇，直接適用刑事刑罰處遇之程序，始符
    修法之本旨。查本件被告前曾因施用毒品案件，經執行強制
    戒治，於91年10月21日強制戒治執行完畢釋放。惟其於5 年
    內之93年間，即再因施用第一、二級毒品案件，經本院以94
    年度訴字第16號，判處應執行有期徒刑1 年4 月確定等情，
    有臺灣高等法院被告前案紀錄表存卷可參，而被告本案前開
    施用第一級毒品海洛因、第二級毒品甲基安非他命之犯行，
    雖均係在前次強制戒治執行完畢5 年後所犯，惟被告於上開
    強制戒治執行完畢5 年內，曾再犯施用毒品之罪經法院宣示
    判決並確定，已詳述如前，顯見其並非於強制戒治執行完畢
    後5 年內均無任何施用毒品之犯行，且其既已於強制戒治執
    行完畢5 年內再犯施用毒品之罪，已符合毒品危害防制條第
    23條第2 項所定之追訴要件，揆諸前開毒品危害防制條例條
    文及說明，被告所為本件施用第一級毒品海洛因及第二級毒
    品甲基安非他命之犯行，即均無「初犯」規定之適用，自毋
    須再重新施予觀察、勒戒或強制戒制之處遇程序，而應直接
    訴追處罰。
五、應依刑事訴訟法第273條之1第1項、第 299條第1項前段、第
    310 條之2 、第454 條第1 項，毒品危害防制條例第10條第
    1 項、第2 項，刑法第11條前段、第47條第1 項、第51條第
    5款，判決如主文。
六、如不服本判決，應於判決送達後10日內，向本院提出上訴狀
    （須附繕本），上訴於臺灣高等法院臺中分院。
本案經檢察官林宏昌到庭執行職務。
中    華    民    國    97    年    7     月    7     日
                  刑事第五庭    法  官  簡婉倫                                    法      官  >法官姓
以上正本證明與原本無異。
如不服本判決，應於判決送達後10日內，向本院提出上訴書狀，
上訴書狀應「敘述具體上訴理由」，並按他造當事人之人數附繕
本。「切勿逕送上級法院」。
中    華    民    國    97    年    7     月    7     日
                                書記官  林盛輝
附錄本案論罪科刑法條：
毒品危害防制條例第10條
施用第一級毒品者，處六月以上五年以下有期徒刑。
施用第二級毒品者，處三年以下有期徒刑。


司法院資訊處製作；財團法人民間司法改革基金會備份。
